臺灣高雄地方法院民事裁定          100年度消債更字第190號
聲  請  人  蔡琮展
上列當事人因消費者債務清理事件聲請更生，本院裁定如下：
    主  文
聲請人蔡琮展自民國一百年九月十五日下午四時起開始更生程序
。
命司法事務官進行本件更生程序。
    理  由
一、聲請意旨略以：聲請人即債務人蔡琮展前向金融機構辦理消
    費貸款、信用卡契約等致積欠無擔保債務計新臺幣（下同）
    2,183,768 元，因無法清償債務，而於民國95年7 月間依金
    融主管機關協調成立之中華民國銀行公會會員辦理消費金融
    案件無擔保債務協商機制，與各債權銀行達成分期還款協議
    ，同意自95年7 月起分120 期，並於每月以27,755元依各債
    權銀行債權金額比例清償各項債務至全部清償為止，惟係因
    被迫接受非聲請人所能負擔之協商條件，已無餘力支付本人
    每月必要生活支出及扶養費，故無法繼續繳納協商金額，而
    不得已於97年5 月間毀諾，是聲請人未依前開分期還款協議
    繼續履行，乃不可歸責於聲請人之事由所致，而聲請人現已
    不能清償債務，復未經法院裁定開始清算程序或宣告破產，
    爰依法聲請准予裁定更生等語。
二、按「債務人不能清償債務或有不能清償之虞者，得依本條例
    所定更生或清算程序，清理其債務。」、「債務人與金融機
    構協商成立者，不得聲請更生或清算，但因不可歸責於己之
    事由，致履行顯有重大困難者，不在此限。」、「本條例施
    行前，債務人依金融主管機關協調成立之中華民國銀行公會
    會員辦理消費金融案件無擔保債務協商機制與金融機構成立
    之協商，準用前項之規定。」，消費者債務清理條例第3 條
    、第151 條第5 項、第6 項分別定有明文。所謂「不可歸責
    於己之事由」，原則上係指客觀上聲請人有收支狀況之變動
    ，諸如物價上漲、家屬患病等導致支出增加，或因意外、病
    痛無法工作、僱用之公司倒閉或裁員、減薪等以致收入減少
    等情；又縱使財產及收支狀況無甚變動，但因協商時居於劣
    勢，未能實質協議，僅為爭取利息減少及分期清償之些許優
    惠，勉予允諾，惟其財產及收入客觀上難以如期履行之情形
    ，亦應認該當。債務人雖因不可歸責之原因致不能履行協商
    條件，仍應符合「不能清償或有不能清償之虞」法定要件，
    亦即應綜合債務人之財產、信用、收支與其所負全部債務等
    狀況，評估其是否仍有償債能力，或即使仍得勉力清償，但
    是否因年紀已長、身罹疾患、工作條件不佳或其他相類似之
    因素，可預期足以影響日後基本生活之維持，而有不能清償
    之虞等情，為其判斷之準據。
三、經查：
  (一)聲請人前向各金融機構辦理消費貸款、信用卡契約等致積欠
    有擔保及無擔保債務2,183,768 元，而於95年間曾依「中華
    民國銀行公會會員辦理消費金融案件無擔保債務協商機制」
    與最大債權銀行安泰商業銀行（下稱安泰銀行）辦理協商而
    與各債權人達成分期還款協議，同意自95年7 月起分120 期
    ，並於每月10日以27,755元依各債權銀行債權金額比例清償
    各項債務至全部清償為止，而聲請人於協商成立後，僅繳納
    23期後即於97年5 月間已毀諾未依約履行等情，此有協議書
    暨無擔保還款計劃書、財團法人金融聯合徵信中心前置協商
    專用債權人清冊、安泰銀行陳報狀等在卷可稽（卷第35頁、
    第24頁至26頁、第46頁至52頁），堪認屬實。
  (二)聲請人現任職於聯合電信工程股份有限公司，名下無財產，
    97年度至99年度申報所得平均每月收入分別為46,185元、46
    ,293元、46,486元，勞工保險投保薪資額為36,300元，據其
    所提薪資證明每月薪資為40,000元等情，此有綜合所得稅各
    類所得資料清單、財產歸屬清單、勞工保險投保資料表、10
    0 年度薪資證明等附卷可證（卷第10頁至15頁、第16頁至17
    頁、第112 頁），則以97年度申報所得平均每月收入46,185
    元為核算其97年毀諾當時之收入標準，以聲請人100 年度每
    月薪資收入40,000元為核算其現在償債能力之基礎，較能反
    映真實收入狀況。
  (三)支出部分，聲請人主張與配偶共同扶養1 名未成年子女乙節
    。按直系血親相互間，互負扶養之義務，民法第1114條第1
    款定有明文。查聲請人子蔡武玄為96年生，此有戶籍謄本在
    卷可參（卷第103 頁至104 頁），堪認其尚未成年，確屬不
    能維持生活且無謀生能力需聲請人扶養；該扶養費用部分，
    參照民法第1118、1119條規定，其負扶養義務之程度，亦應
    考量其目前身負債務之窘境，所負擔之扶養義務能力，自非
    比一般，是應以97、100 年度綜合所得稅受扶養人每人免稅
    額77,000元、82,000元計算，則每人每月扶養費用於97年為
    6,417 元【77,000÷12=6,417，元以下4 捨5 入】、100 年
    度為6,833 元【82,000÷12=6,833，元以下4 捨5 入】，是
    聲請人與配偶陳麗卿共同分擔後所應負擔未成年子扶養費，
    於97年應為應為3,209 元、於100 年應為3,417 元，是聲請
    人主張其每月負擔5,000 元高於上開數額，應予酌減。又聲
    請人主張與兄共同扶養父、母親乙節，按直系血親相互間，
    互負扶養之義務，第1116條之1 定有明文。查聲請人之父蔡
    金樹為37年生，母親曾瓊珠為37年生，共有3 名子女，蔡金
    樹名下有4 筆不動產，依公告現值之財產價值約為1,920,27
    5 元，無申報所得資料，曾瓊珠名下無財產，98年度及99年
    度申報所得分別為11,629元、15,702元，此有戶籍謄本、家
    族系統表、綜合所得稅各類所得資料清單、財產歸屬清單在
    卷可參（卷第102 頁、第73頁、第105 頁至107 頁、第70
    頁至72頁），因聲請人之父母足以維持生活之固定工作及收
    入，堪認其父、母親確屬不能維持生活而需聲請人扶養；扶
    養費用部分，參照民法第1118、1119條規定，其負扶養義務
    之程度，亦應考量其目前身負債務之窘境，所負擔之扶養義
    務能力，自非比一般，是應以97、100 年度綜合所得稅受扶
    養人每人免稅額77,000元、82,000元計算，則聲請人每月應
    負擔之扶養費用於97年為6,417 元、100 年度為6,833 元，
    而聲請人之妹蔡佩君出嫁後，僅由聲請人與其兄共同分擔父
    、母親之扶養費，則其97年每月應分擔之扶養費應為6,417
    元，100 年每月應分擔之扶養費應為6,833 元。至聲請人個
    人日常生活必要費用部分，審酌聲請人負債之現況，基於社
    會經濟活動之互賴及誠信，該日常生活所需費用，自應節制
    開支，不得有超越一般人最低生活標準之享受，否則反失衡
    平，本院參酌內政部社會司所公告歷年最低生活費標準，97
    年度台灣省每人每月最低生活費標準為9,829 元；100 年度
    高雄市7 月份每人每月最低生活費標準為11,146元，則聲請
    人每月最低生活費除有特殊情形並有證據證明者外，自宜以
    此為度，始得認係必要支出。
  (四)綜上所述，聲請人97年每月收入46,185元，於支付個人每月
    必要生活支出、未成年子及父、母親扶養費後，僅餘26,730
    元可供清償債務【計算式：46,185－9,829 －3,209 －6,41
    7 ＝26,730】，即已不足繳納協商之金額27,755元，因此，
    聲請人無法依協議繼續償還，既係因客觀收入不足支付所致
    ，非因協議後故有浪費或其他不利償還之行為，應認已盡相
    當之償還誠意，實有不可歸責於聲請人之事由，致履行顯有
    重大困難。又依聲請人目前每月收入40,000元為核算基礎，
    扣除其本人每月必要支出11,146元、未成年子扶養費3,417
    元及父、母親扶養費6,833 元後，僅餘18,604元【計算式：
    40, 000 －11,146－3,417 －6,833 ＝18,604】，而聲請人
    目前負債總額為2,183,768 元，以上開餘額按月攤還結果，
    如不計利息，約近10年期間始能清償完畢，如加計利息負擔
    ，其還款年限顯然更長，有違消費者債務清理條例協助債務
    人重建更生之立法本意，堪認聲請人之債務大於財產，而有
    不能清償債務或有不能清償之虞之情事，準此，上開償債年
    限將使聲請人生活長期陷入窘境，於其目前身心狀況俱有不
    良影響，自非允當。從而，聲請人主張已不能清償債務或有
    不能清償之虞，聲請本院准予更生，依所舉事證及本院調查
    結果，即無不合。
四、末按「法院開始更生程序之裁定，應載明其年、月、日、時
    ，並即時發生效力。」、「法院裁定開始更生或清算程序後
    ，得命司法事務官進行更生或清算程序，必要時得選任律師
    、會計師或其他適當之自然人或法人一人為監督人或管理人
    。」，消費者債務清理條例第45條第1項、第16條第1項分別
    定有明文。本件聲請人其目前收入及財產狀況，不能履行債
    務，依聲請人其目前收入及財產狀況，未償之債務亦屬不能
    清償，有如上述。此外，復查無聲請人有消費者債務清理條
    例第46條各款所定駁回更生聲請等事由，有本院民事紀錄科
    查詢表及臺灣高等法院被告前案紀錄表在卷可憑。從而，聲
    請人聲請更生，洵屬有據，應予准許，爰命司法事務官進行
    本件更生程序。
五、依消費者債務清理條例第11條第1 項、第45條第1 項、第16
    條第1 項，裁定如主文。
中    華    民    國   100  年    9    月    15    日
                      民事庭  法  官  邱泰錄
以上正本證明與原本無異。
本裁定已於100 年9 月14 日下午4 時公告。
本件不得抗告。
中    華    民    國   100  年    9    月    15     日
                              書記官  梁竫